臺灣高等法院刑事判決
110年度上訴字第2566號
上  訴  人  
即  被  告  林俊達



上列上訴人即被告因違反洗錢防制法等案件，不服臺灣基隆地方
法院110年度金訴字第44號，中華民國110年5月26日第一審判決
（起訴案號：臺灣基隆地方檢察署109年度偵字第7337號），提
起上訴，本院判決如下：
    主  文
原判決撤銷。
林俊達幫助犯洗錢防制法第十四條第一項之洗錢罪，處有期徒刑
貳月，併科罰金新臺幣壹萬元，罰金如易服勞役，以新臺幣壹仟
元折算壹日。
    事  實
一、林俊達知悉近年來以虛設、借用或買賣人頭帳戶之方式，供
    詐欺者作為詐欺他人交付財物等不法用途之情事多有所聞，
    而金融機構帳戶係個人理財之重要工具，關係個人財產、信
    用之表徵，應可預見將金融機構存摺、提款卡及密碼等資料
    提供予他人，可能供詐欺者所用，便利詐欺者得多次詐騙不
    特定民眾將款項匯入該人頭帳戶，再將該犯罪所得轉出，製
    造金流斷點，達到隱匿詐欺所得去向之結果，以逃避檢警之
    追緝，竟仍不違背其本意，基於幫助詐欺取財及幫助洗錢之
    不確定故意，於民國109年10月4日下午1時33分至2時間某時
    許，在址設基隆市○○區○○街00○0號之OK超商健心門市（下稱
    本案超商），將其申辦之中華郵政股份有限公司基隆大武崙
    郵局帳戶（存簿帳號：00000000000000號，下稱本案帳戶）
    之提款卡及密碼，交予其朋友劉政儒之某姓名、年籍不詳之
    成年友人轉交予所屬詐欺集團使用。嗣谷念衡於109年10月1
    0日某時，在社群網站臉書（FACEBOOK）麗星郵輪分享區群
    組閱悉帳號名稱「吳小玲」（下稱「吳小玲」帳號）發表「
    探索夢號週五航程：10/16 3天2夜讓海景房或露臺房」之郵
    輪房間出售訊息（無證據證明此屬以網際網路散布之不實詐
    欺訊息），而有意購買，即透過臉書通訊軟體與「吳小玲」
    帳號聯繫，惟經「吳小玲」帳號表示已售罄而作罷。適某詐
    欺集團成年成員取得林俊達交予劉政儒某友人轉交之本案帳
    戶提款卡及密碼後，即意圖為自己不法之所有，基於詐欺取
    財及洗錢之犯意，於109年10月12日晚間11時51分許，由該
    詐欺集團某成年成員以「吳小玲」帳號透過臉書通訊軟體聯
    繫谷念衡，佯以上開郵輪房間尚有1間價格新臺幣（下同）6
    ,000元之房間可出售云云，致谷念衡陷於錯誤，而依「吳小
    玲」帳號指示，於109年10月13日凌晨0時42分許，匯款6,00
    0元至本案帳戶，旋由該詐欺集團成年成員提領、轉出一空
    ，以此方式製造金流之斷點，致無法追查受騙金額之去向，
    而隱匿該等犯罪所得。俟「吳小玲」帳號使用人於109年10
    月13日上午11時4分許，向谷念衡告知其「吳小玲」帳號遭
    人盜用，谷念衡驚覺有異，乃報警處理，始循線查獲上情。
二、案經谷念衡訴由基隆市警察局第四分局報請臺灣基隆地方檢
    察署檢察官偵查起訴。
    理  由
一、證據能力部分
  ㈠按被告以外之人於審判外之言詞或書面陳述，雖不符刑事訴
    訟法第159條之1至第159條之4之規定，而經當事人於審判程
    序同意作為證據，法院審酌該言詞陳述或書面陳述作成時之
    情況，認為適當者，亦得為證據；當事人、代理人或辯護人
    於法院調查證據時，知有第159條第1項不得為證據之情形，
    而未於言詞辯論終結前聲明異議者，視為有前項之同意；刑
    事訴訟法第159條之5定有明文。查本判決下列認定事實所引
    用之上訴人即被告林俊達以外之人於審判外所為之供述證據
    資料，檢察官、被告均表示對於證據能力沒有意見而不予爭
    執，且迄至言詞辯論終結前亦未再聲明異議，本院審酌上開
    證據資料製作時之情況，尚無違法不當或證明力明顯過低之
    瑕疵，亦認以之作為證據，應屬適當。
  ㈡本判決下列認定事實所引用之非供述證據，並無證據證明係
    公務員違背法定程序取得之證據，且與本件待證事實具有自
    然之關聯性，均得作為證據。
二、認定事實所憑之證據及理由 
    如事實欄一所示犯行，業據被告於本院準備程序坦承不諱（
    見本院卷第77至79頁），並經證人即告訴人谷念衡證述明確
    （見偵查卷第15至17頁），且有中華郵政股份有限公司109
    年12月2日儲字第1090915968號函暨所附本案帳戶基本資料
    、歷史交易清單、109年12月28日儲字第1090940121號函暨
    所附本案帳戶歷史交易清單、告訴人提出之「吳小玲」帳號
    網頁畫面、對話紀錄及匯款明細之截圖、新北市政府警察局
    三重分局大有派出所受理詐騙帳戶通報警示簡便格式表、金
    融機構聯防機制通報單等在卷可稽（見偵查卷第21至43頁、
    第53至55頁、第115至122頁），堪認被告上揭任意性自白與
    事實相符，應可採信。本案事證明確，被告如事實欄一所示
    犯行，應堪認定。
三、論罪　　
  ㈠按刑法上之幫助犯，係對於犯罪與正犯有共同之認識，而以
    幫助之意思，對於正犯資以助力，未參與實施犯罪構成要件
    之行為者而言。查被告將本案帳戶提款卡及密碼交由其友人
    劉政儒之某成年友人轉交予所屬詐欺集團成年成員用以作為
    收受詐欺所得財物及洗錢之犯罪工具，過程中並無證據證明
    被告有直接參與詐欺取財及洗錢之構成要件行為，充其量僅
    足認定係詐欺取財及一般洗錢罪構成要件以外之幫助行為，
    尚難遽認與實行詐欺取財及洗錢之詐騙集團成員間有犯意聯
    絡，而有參與或分擔詐欺取財及洗錢之犯行。是本案既查無
    證據足資證明被告有共同詐欺取財及一般洗錢之犯意聯絡及
    行為分擔，自應認被告將本案帳戶提款卡及密碼其友人劉政
    儒之某成年友人而轉交予所屬詐欺集團成年成員使用之犯行
    ，僅止於幫助詐欺取財及幫助一般洗錢之犯意，而為詐欺取
    財罪及一般洗錢構成要件以外之行為。
  ㈡查被告如事實欄一所載、基於幫助詐欺取財及掩飾詐欺所得
    之洗錢不確定故意，將本案帳戶提款卡及密碼其友人劉政儒
    之某成年友人而轉交予所屬詐欺集團成年成員使用，由該詐
    欺集團成年成員施用詐術，使告訴人陷於錯誤，依指示匯款
    至本案帳戶內，款項旋遭提領、轉出一空，被告主觀上可預
    見其所提供之帳戶可能作為對方收受、取得特定犯罪所得使
    用，並因此遮斷金流而逃避追緝，核其所為，係犯刑法第30
    條、第339條第1項之幫助詐欺取財罪，及刑法第30條、洗錢
    防制法第14條第1項之幫助洗錢罪。
　㈢被告以一交付本案帳戶提款卡及密碼之行為，同時觸犯上開
    幫助詐欺取財及幫助洗錢二罪名，為想像競合犯，依刑法第
    55條規定，應從一重之幫助洗錢罪處斷。
　㈣被告前因施用毒品案件，經臺灣臺北地方法院以108年度審易
    字第3078號判決判處有期徒刑3月確定，於109年6月23日因
    易服社會勞動改易科罰金而執行完畢，有本院被告前案紀錄
    表在卷可按。其於受有期徒刑之執行完畢後，5年以內故意
    再犯本件有期徒刑以上之罪，已符合累犯之構成要件。惟審
    酌被告於本案所為乃幫助詐欺取財、洗錢犯行，其罪名、罪
    質、犯罪手法及態樣均與前案不同，難認其於前案執行完畢
    後再為本案有何特別惡性及對刑罰反應力薄弱之情，爰依司
    法院釋字第775號解釋意旨，裁量不加重本件最低本刑。
　㈤被告係對正犯資以助力而實施犯罪構成要件以外之行為，為
    幫助犯，依刑法第30條第2 項之規定，按正犯之刑減輕之。
　㈥被告於本院準備程序時，就幫助洗錢犯行業已自白不諱，應
    依洗錢防制法第16條第2項規定，減輕其刑。
　㈦被告所為幫助洗錢之犯行，分別有刑法第30條第2項、洗錢防
    制法第16條第2項減輕其刑規定之適用，應依刑法第70條規
    定，遞減其刑。　
四、上訴之判斷
　  原審經詳細調查後，以被告犯罪之事證明確，予以論罪科刑
    ，固非無見。惟查，被告於本院準備程序時已就本件犯行均
    坦承不諱，並與告訴人達成和解，有和解筆錄1份在卷可參
    （見本院卷第69頁），堪認其犯後尚知正視己非，是以本件
    量刑基礎已有變更，且因其自白幫助洗錢犯行，則就其所犯
    幫助洗錢罪部分，尚應依洗錢防制法第16條第2項減輕其刑
    ，乃原審未及審酌並依法減輕其刑，容有未合，被告上訴請
    求從輕量刑，為有理由，因原判決屬無可維持，自應由本院
    予以撤銷，另為適法判決。　　
五、科刑審酌事項
    爰以行為人之責任為基礎，審酌被告將本案帳戶之提款卡及
    密碼提供予他人使用，以此方式幫助他人從事詐欺取財及洗
    錢之犯行，致使此類犯罪手法層出不窮，更造成犯罪偵查追
    訴的困難性，嚴重危害交易秩序與社會治安，所為實無足取
    ，又造成告訴人因詐欺而受有財產上損害等犯罪所生危害程
    度，被告於偵查、原審審理時均矢口否認犯行，至本院準備
    程序時，方知坦承犯行，並與告訴人以6,000元達成和解，
    有調解回報單及和解筆錄各1份在卷可稽（見本院卷第65、6
    6頁），被告固有意彌補告訴人損失，惟迄本院言詞辯論終
    結前，猶未依約賠償告訴人6,000元，有本院公務電話紀錄
    在卷可參（見本院卷第95頁），暨斟酌被告有上述之前案紀
    錄及為本件犯行之動機、手段及其自陳國中畢業之智識程度
    、職業廚師、家庭經濟狀況勉持之生活狀況（見偵查卷第9
    頁之警詢受詢問人欄記載）等一切情狀，改量處如主文第2
    項所示之刑，並諭知罰金易服勞役之折算標準。
六、不予宣告沒收之說明
    被告將其本案帳戶提款卡及密碼提供予其友人劉政儒之某成
    年友人而轉交予所屬詐欺集團成年成員遂行詐欺取財及洗錢
    等犯行，並無積極證據證明被告就此等犯行獲有報酬，無從
    認定有何犯罪所得，爰不予宣告沒收。至被告所提供本案帳
    戶之提款卡及密碼，已由詐欺集團成員持用，未據扣案，且
    該等物品可隨時停用、掛失補辦，不具刑法上之重要性，而
    無宣告沒收之必要，爰依刑法第38條之2第2項之規定，均不
    予宣告沒收。
七、被告經合法傳喚，無正當理由未於審判期日到庭，有本院送
    達證書、前案案件異動查證作業、出入監簡列表、在監在押
    簡表等件（見本院卷第85、97、115、117頁）在卷足憑，爰
    依刑事訴訟法第371條之規定，不待其陳述逕行判決。
據上論斷，應依刑事訴訟法第371條、第369條第1項前段、第364
條、第299條第1項前段，判決如主文。
本案經檢察官陳宜愔提起公訴，被告提起上訴，由檢察官鄭堤升
到庭執行職務。
中　　華　　民　　國　　110 　年　　10　　月　　28　　日
                  刑事第二十一庭審判長法　官  林怡秀
                                      法　官  劉元斐
                                      法　官  蔡羽玄
以上正本證明與原本無異。
如不服本判決，應於收受送達後20日內向本院提出上訴書狀，其
未敘述上訴之理由者並得於提起上訴後20日內向本院補提理由書
（均須按他造當事人之人數附繕本）「切勿逕送上級法院」。
                                      書記官  陳語嫣
中　　華　　民　　國　　110 　年　　10　　月　　28　　日
附錄本案論罪科刑法條全文：
洗錢防制法第14條
有第二條各款所列洗錢行為者，處7年以下有期徒刑，併科新臺
幣5百萬元以下罰金。
前項之未遂犯罰之。
前二項情形，不得科以超過其特定犯罪所定最重本刑之刑。
中華民國刑法第339條
（普通詐欺罪）
意圖為自己或第三人不法之所有，以詐術使人將本人或第三人之
物交付者，處5年以下有期徒刑、拘役或科或併科50萬元以下罰
金。
以前項方法得財產上不法之利益或使第三人得之者，亦同。
前二項之未遂犯罰之。